最高法院刑事判決　　　　　　　　　　　　　　　八十六年度台上字第七五一三號
　　上訴人　台灣高等法院檢察署檢察官
　　被　告　甲○○
右上訴人因被告侵占等罪案件，不服台灣高等法院中華民國八十五年九月十九日第二
審判決（八十五年度上訴字第一三三九號，起訴案號：台灣新竹地方法院檢察署八十
三年度偵字第四○○八號），提起上訴，本院判決如左：
    主  文
上訴駁回。
    理  由
按刑事訴訟法第三百七十七條規定：上訴於第三審法院，非以判決違背法令為理由，
不得為之。是提起第三審上訴，應以原判決違背法令為理由，係屬法定要件。如果上
訴理由狀並未依據卷內訴訟資料，具體指摘原判決不適用何種法則或如何適用不當，
或所指摘原判決違法情事，顯與法律規定得為第三審上訴理由之違法情形，不相適合
時，均應認其上訴為違背法律上之程式，予以駁回。本件檢察官上訴意旨略稱：(一)、
原判決對於被告甲○○連續偽刻陳之方、李蕙芳、陳仲方之印章及偽造優控自動化股
份有限公司（以下簡稱優控公司）董事會議事錄及股東會議事錄，並未經授權，虛偽
以陳仲方、李蕙芳為該會議之紀錄，其此部分偽造文書之犯行明確，原判決竟恝置不
論，其判決顯有違背法令。(二)、被告連續偽刻陳仲方、王其如之印章，加蓋在薪資表
上，偽造不實之薪資表冊，自足生損害於優控公司之股東，原判決未審究已離職之員
工應否核列薪資，亦未調查該表冊是否由被告直接交予公信會計師事務所，及八十二
年間優控公司現金是否充裕，遽認被告上述行為不足生損害於優控公司之股東、薪資
表冊係職員廖淑華逕交予會計師，及八十二年間該公司並無現金核發，自有應於審判
期日調查之證據未予調查之違法。(三)、被告持有客戶蔡崇仁之貨款，予以侵占入己，
並在帳冊上為虛偽之記載，原判決竟認該貨款係借款、並認被告無侵占之故意，亦有
違誤。(四)、有關被告虛列、刪除、更改公司交易部分，係指優控公司全部之帳冊，非
指蔡崇仁之貨款部分，原審對該部分未予調查審判，復有已受請求之事項漏未裁判之
違法等語。然查被告被訴涉犯業務侵占、行使偽造私文書，並牽連犯使公務員登載不
實及業務上文書登載不實等罪嫌，原審經調查證據結果，認被告犯罪不能證明，原判
決理由業已說明甚詳，尤其原判決理由四之(一)說明依據證人楊淑雲、彭林瑩琇、羅俊
華之證言，及告訴人陳仲方之自述，足證陳仲方暨優控公司全體董事（包括陳之方、
李蕙芳在內），均明知該公司原所在地即台北市○○○路○段七十號二樓之二房屋，
租期業於民國八十年間屆滿，必須遷至新竹市○○○路二一二巷一號繼續營業，而授
權被告刻製陳仲方、陳之方及李蕙芳之印章，委託溫世明會計師事務所職員，按經濟
部頒訂之會議紀錄範例，而製作優控公司董事會會議紀錄（亦即所謂之議事錄）。如
何尚謂被告被訴偽造該公司董事會會議紀錄並持以行使部分，原判決予以恝置不論﹖
至於告訴人陳仲方所稱被告另偽造優控公司股東會議事錄及偽造陳仲方、李蕙芳為董
事會及股東會之會議紀錄部分，檢察官並未起訴，有起訴書正本在卷可稽。已起訴之
偽造董事會會議紀錄部分，原判決既已諭知無罪，則該未起訴部分與之即無裁判上或
實質上一罪之關係，原審自無從併予審判（原判決理由四之(四)亦已說明），又何能漫
指該未併予審判，係違背法令。次按刑事訴訟法第三百七十九條第十款所謂應調查之
證據，係指該證據與待證事實有重要關係，在客觀上有調查之必要者而言。陳仲方及
其妻王其如於八十二年間之前已從優控公司離職，該公司八十二年度薪資表，雖仍有
陳仲方、王其如應領薪資之記載，惟該薪資表係優控公司會計廖淑華誤依前一年度之
薪資表而製作，並於製作後即逕交溫世明會計師審閱，未交與被告核閱，被告並不知
情各節，業據廖淑華及優控公司另一職員王希平供證明確（見原審巷第一二二至一二
三頁、第二一四至二一五頁）。前開薪資表既非被告所製作，且亦不知情，縱該薪資
表足生損害於陳仲方、王其如及優控公司其他股東，尚難令被告負此部分偽造文書之
刑責，原審已傳訊廖淑華及王希平查明前開薪資表，是否逕送予溫世明會計師審核，
何能猶謂未予調查﹖對於離職員工應否核列薪資，及優控公司於八十二年間現金是否
充裕、同年間有無現金核發，均與前開薪資表是否係被告所製作無關，自無予調查之
必要，從而原審未行調查，尚難謂有應於審判期日調查之證據未予調查之違法。再按
業務侵占罪，係以意圖為自己或第三人不法所有，而侵占業務上持有之物為構成要件
，此觀刑法第三百三十六條第二項之規定甚明。卷查蔡崇仁之美金五萬元，係告訴人
陳仲方在美國與蔡崇仁接洽，被告並不知詳情。縱陳仲方與蔡崇仁往來之傳真函件中
，已說明該美金五萬元係貨款（見第一審卷第二宗第一四三至一四九頁）。但蔡崇仁
委託惠仲法律事務所趙紫健律師、函請被告協商返還前開美金五萬元之事時，在函中
係書明「借款」，有該函影本在卷為憑（見第一審卷第一宗第六一頁）。從而被告稱
前開美金五萬元係借款，自難認其有虛偽陳述之故意。且無論係貨款抑係借款，被告
於收到後即存入優控公司在彰化商業銀行所設立之帳戶，用以支付該公司積欠台興電
子公司、奇來電子公司、華泰電子公司、旺宏電子公司、矽達電子公司之票款，及陳
光和之租金，有被告提出之票款支付對象清冊、中國農民銀行及彰化商業銀行交易往
來明細表為證（見同卷宗第三五、六三、六四頁），亦難認被告有不法所有之意圖，
則其行為顯無成立業務侵占罪之可言。末查起訴書犯罪事實欄雖記載，被告於八十三
年間，在新竹市○○○路二一二巷一號二樓，虛列、刪除及更改公司交易，偽造不實
之帳冊云云。但被告究竟虛列、刪除何件事項﹖更改優控公司何筆交易﹖偽造何種帳
冊﹖起訴書均未具體記載，惟原判決理由四之(三)已說明依據優控公司會計廖淑華證稱
：「所以更改帳目，是因優控公司資金是甲○○在籌措或由其自己墊付，或向永滿、
群資公司調借，若向該兩公司調借，都開信用狀方式押匯，押出來之款，一部分留優
控公司自用，一部分還給對方，所以收支方面就有虛增」。「我依現有資料作的、無
憑證者，我只好作在甲○○帳下……因大部分的錢都是他調進來」。「因我未看到憑
證，依推斷認為是甲○○借進來，故記『甲○○入』」。「我記這筆帳時，並未問過
甲○○……是自行判斷的」等語。足證廖淑華為趕報稅，且依會計師所指示銷前已
記入之虛列應收帳款之會計原則，平衡帳冊內容，並憑其自己專業知識及推斷，而為
記帳行為，其間既未與被告商議，亦未就如何沖銷之事請示被告，縱廖淑華所記帳自
與事實略有出入，亦難認被告有何偽造帳冊之行為與故意云云（見原判決正本第八頁
正面第一○至一六行、反面第一至八行），如何能謂此部分未予判決﹖綜上所述，檢
察官上訴意旨所指摘各點，均與法律規定得為第三審上訴理由之違法情形不相適合，
是其上訴違背法律上程式，應予駁回。又本件被告被訴業務侵占部分雖屬刑事訴訟法
第三百七十六條第三款所列之案件，惟於修正刑事訴訟法施行前，原得上訴於第三審
法院，且已繫屬於法院，依刑事訴訟法施行法第五條第一項規定，仍應依施行前之法
定程序終結之，附此明。
據上論結，應依刑事訴訟法第三百九十五條前段，判決如主文。
中      華      民      國    八十六    年     十二     月   二十四     日
                              最高法院刑事第七庭
                                  審判長法官  董  明  霈
                                        法官  丁  錦  清
                                        法官  賴  忠  星
                                        法官  林  茂  雄
                                        法官  王  居  財
      右正本證明與原本無異
                                              書  記  官
中      華      民      國    八十六    年     十二     月   三十一     日
